【裁判字號】    97,簡,762
【裁判日期】    971231
【裁判案由】    衛星廣播電視法
【裁判全文】
臺北高等行政法院判決
                                       97年度簡字第762號
原      告  新加坡商．全球體育衛星電視股份有限公司台灣分
            公司
代  表  人  甲○○
訴訟代理人  李念祖  律師
            朱百強  律師
            劉昌坪  律師
被      告  國家通訊傳播委員會
代  表  人  彭芸（主任委員）
訴訟代理人  丙○○
            乙○○兼送達代收.
            丁○○
上列當事人間因衛星廣播電視法事件，原告不服國家通訊傳播委
員會中華民國97年4 月23日通傳訴決字第09600817150 號訴願決
定，提起行政訴訟。本院判決如下：
    主  文
訴願決定撤銷。
訴訟費用由被告負擔。
    事  實
一、事實概要：原告經營之「衛視體育台」頻道於民國（下同）
    96年9 月13日23時32分許播送之「冰火香檳- 求婚篇」30秒
    廣告，內容出現男女著高中制服並拿著冰火香檳暢飲，訴求
    對象明顯針對高中階段之少年族群，有損兒童或少年身心健
    康，已違反衛星廣播電視法第20條第1 項準用第17條第2 款
    規定，被告依同法第36條第5 款及國家通訊傳播委員會裁處
    廣播電視事業罰鍰案件處理要點規定，處罰鍰新臺幣（下同
    ）20萬元，並應立即改正。原告不服，提起訴願遭決定駁回
    ，遂提起本件行政訴訟。
二、兩造聲明：
    (一)原告聲明求為判決：1.被告96年11月19日通傳字第096051
                          74230 號行政處分及97年4 月23日
                          通傳訴決字第09600817150 號訴願
                          決定均撤銷。
                        2.訴訟費用由被告負擔。
    (二)被告聲明求為判決：1.駁回原告之訴。
                        2.訴訟費用由原告負擔。
三、兩造之爭點：
    (一)原告主張之理由：
      1.原處分違反行政程序法第6條規定，應予撤銷：
        (1)按「行政行為非有正當理由，不得為差別待遇。」行
          政程序法第6 條定有明文。
        (2)第按，「行政法上之『平等原則』，並非指絕對、機
          械之形式上平等，而係指相同事物性質應為相同之處
          理，非有正當理由，不得為差別待遇而言；如果事物
          性質不盡相同而為合理之各別處理，自非法所不許。
          」，最高行政法院95年判字第446 號判決（原證3 號
          ）著有見解。
        (3)復按，「憲法第7 條規定，中華民國人民，無分男女
          、宗教、種族、階級、黨派，在法律上一律平等；即
          揭櫫人民在法律上享有平等權。因而行政程序法第6
          條規定：『行政行為，非有正當理由，不得為差別待
          遇』，即有正當理由時，得為不同之待遇，此為行政
          法之平等原則。換言之，此項原則『等則等之，不等
          則不等之』行政法理。」，最高行政法院95年判字第
          116 號判決（原證4 號）闡述甚詳。
        (4)另按，「行政行為，非有正當理由，不得為差別待遇
          ，行政程序法第六條定有明文，此為行政法上之平等
          原則，亦係憲法第七條規定保障人民平等權之具體要
          求。平等原則之基本要件，在要求行政行為對本質相
          同之事物，應為相同之處理，對於本質不同之事物，
          亦須為不同處理；惟為防平等原則之濫用，對事物本
          質是否相同，應依客觀標準認定之。」，最高行政法
          院93年判字第214 號判決（原證5 號）亦有闡明。
        (5)綜上可知，行政機關在處理事務時，不得僅以絕對、
          機械之形式上平等，進行處理；而必須視事物之性質
          ，對於客觀狀況不同之事務，應給予不同之處理，方
          符合行政程序法第6 條之規定。
        (6)查系爭「冰火香檳- 求婚篇」廣告，乃廣告商新推出
          之廣告，在國內各頻道均有播出，並非僅在原告經營
          之衛視體育台頻道。嗣原告於96年9 月14日正式接獲
          被告96年9 月10日通傳播字第09605141300 號函（原
          證6 號）（大樓收發雖係於96年9 月13日即收受（原
          證7 號），但因原告係大樓承租戶，故至96年9 月14
          日方自大樓收發處接獲該函），表示系爭廣告違反法
          令，乃衛星廣播電視廣告不得出現之內容，故指示原
          告審慎處理。
        (7)原告於收受該函後，立即於當日即透過公司內部程序
          ，通知製播單位停止繼續播放系爭廣告，此有原告公
          司內部作業Memo（原證8 號）可證，並且隨即完成停
          播程序。此外，由於原告之製播單位在新加坡，所有
          電視衛星訊號，均係由新加坡直接發送，在臺灣並無
          任何發送設備或系統，故必須有相當作業時間，與新
          加坡聯繫停止播放事宜，顯與其他國內頻道業者可以
          隨即停止發送之客觀環境，並不相同。
        (8)詎料，被告竟直接以96年9 月17日通傳播字第096051
          45990 號函（原證9 號），以原告在96年9 月13日曾
          於衛視體育台播出系爭廣告為由，要求原告陳述意見
          ；原告於96年9 月20日收受該函，隨即於次日回覆（
          原證10號）表示該函受文者誤植為香港商亞太星空傳
          媒有限公司台灣分公司，並且說明原告係於96年9 月
          14日方接獲被告上開96年9 月10日通傳播字第096051
          41300 號函，已然竭盡全力儘速停播，但難以在知悉
          原處分機關意見之前，就先行停播之事實。無奈原處
          分機關仍舊於96年11月19日作成原處分，課處原告20
          萬元罰鍰。
        (9)據悉，被告就所有曾播出系爭廣告之頻道業者，僅處
          罰原告及少數幾家業者，對於其他國內頻道業者，則
          因渠等於接獲被告通知後，立即停播系爭廣告，故未
          為任何處罰。
        (10)然查，如前所述，原告係於96年9 月14日方接獲被告
          表示系爭廣告不宜播出之通知，而原告亦立即完成停
          播事宜，並無任何延宕或遲滯情事，本於行政程序法
          第6 條以及前揭實務見解，對於「接獲通知後均立即
          採取行動、停止播放」之業者，自應為相同之處理，
          方符合平等原則之要求。
        查被告為系爭處分時，不僅未慮及原告實際收受被告
          函文之時間，亦未考量原告實際上與其他國內頻道商
          相同，均立即採取行動停止播出系爭廣告之事實，徒
          然以機械化、形式化的開始停播日期，作為是否處罰
          之判斷標準，顯然違反行政程序法第6 條所揭示之「
          等則等之，不等則不等之」及「禁止恣意原則」等行
          政法基本原則，故原處分自屬違法，應予撤銷。
      2.系爭廣告係播出於原告接獲被告發函表示不宜之前，而
        原告亦於接獲被告函文後，立即改正停播，原處分顯有
        違反誠信原則、比例原則及最後手段性原則：
        (1)按「行政行為，應以誠實信用之方法為之，並應保護
          人民正當合理之信賴。」，行政程序法第8 條訂有明
          文。又「行政機關就該管行政程序，應於當事人有利
          及不利之情形，一律注意。」，同法第9 條亦有明文
          。同法第7 條則規定行政處分應符合比例原則及最後
          手段性原則。
        (2)查如前所述，原告係於96年9 月14日上午方接獲被告
          96年9 月10日通傳播字第09605141300 號函，稱「冰
          火香檳」離別篇及求婚篇等2 則酒類電視廣告，為衛
          星廣播電視廣告不得出現的內容，並要求原告「審慎
          處理」。
        (3)惟本件被告裁罰之事由，乃原告於96年9 月13日晚間
          播出系爭廣告；茲因原告實際上是在96年9 月14日才
          正式接獲被告上開函文通知，故原告絕不可能在96年
          9 月13日就能夠預知被告認為系爭廣告不宜，而須停
          止播出，此一情事，原告於96年9 月21日之陳述意見
          函（原證10號）已有明確說明。但被告並未審酌此點
          ，仍以原處分逕自對原告為裁罰，故原處分顯已違反
          行政程序法第8 條規定之誠實信用原則。
        (4)退步言，縱然依據大樓收發所示之前開函文送達日期
          為96年9 月13日，則因原告之電視訊號發送，完全在
          新加坡進行，原告亦必須有相當時間，與新加坡之人
          員聯繫，方能停止播出，被告自應考量原告有此一類
          似「在途期間」之問題，要無要求原告與其他國內頻
          道業者相同，要在收文同日就完成停播之理。故原處
          分顯然亦未顧及原告事實上的困難，而違反行政程序
          法第8 條，亦有違同法第7 條比例原則及最後手段性
          原則，同時未依同法第9 條考量有利於原告之情事。
      3.退萬步言，縱認原告有違法之處，被告亦應考量原告已
        改正完成，受責難程度低、所生影響輕微，且並無因而
        獲有利益等情事，酌情免除本件處罰：
        (1)「裁處罰鍰，應審酌違反行政法上義務行為應受責難
          程度、所生影響及因違反行政法上義務所得之利益，
          並得考量受處罰者之資力。」、「依本法規定減輕處
          罰時，裁處之罰鍰不得逾法定罰鍰最高額之二分之一
          ，亦不得低於法定罰鍰最低額之二分之一；同時有免
          除處罰之規定者，不得逾法定罰鍰最高額之三分之一
          ，亦不得低於法定罰鍰最低額之三分之一。」，行政
          罰法第18條第1 項及第3 項分別定有明文。
        (2)如前所述，原告於96年9 月14日接獲被告上開函文後
          ，在被告並未要求停止播放之情形下，隨即於當日主
          動通知新加坡總公司廣告播出控管流程及廣告代理商
          ，並立即停播系爭廣告。
        (3)故考量原告向來謹守法律，並尊重被告；系爭廣告並
          非原告所製播，而系爭廣告本係約定自96年9 月1 日
          起至96年9 月30日間播出，原告在被告指示後，立即
          完成停播，並未因而獲有任何利益，反有原本預定收
          入無法取得之損害。被告自應考量原告於本案應受責
          難程度甚低、原告遵守被告態度良好，且未因而得到
          利益等情事，免除對原告之罰鍰。就如同被告對於其
          他國內頻道業者，因渠等立即停止播放，即未加予處
          罰。
      4.綜上，本件原處分實屬違法，故原告祈請鈞院明鑒，賜
        判如訴之聲明，以維權益，而符法制。
    (二)被告主張之理由：
      1.依衛星廣播電視法第17條第2 款規定：衛星廣播電視事
        業及境外衛星廣播電視事業播送之節目內容，不得有妨
        害兒童或少年身心健康之情形。同法第20條第1 項規定
        ：「第17條、第18條第2 項、第3 項及第19條第2 項之
        規定，於廣告準用之。」，次依衛星廣播電視廣告製播
        標準第3 條附表所載「妨害兒童或少年身心健康」款次
        中，「影響兒童或少年生理、心理健康者」為衛星廣播
        電視廣告不得播出之內容。違反者，依衛星廣播電視法
        第36條第5 款規定，處10萬元以上100 萬元以下罰鍰，
        並通知限期改正。另被告96年2 月1 日施行之處理要點
        第2 點第3 款規定：被告機關處理裁處廣播電視事業罰
        鍰案件額度參考表表二（電視事業適用）及表三（違法
        等級及罰鍰額度），適用於依衛星廣播電視法第36條至
        第38條或第40條裁處者裁處罰鍰之案件。同處理要點第
        5 點規定：主管業務單位於適用本參考表時，應審酌違
        法案件相關情狀，勾選表內考量事項並加計積分後，對
        照違法等級及罰鍰額度（表三），擬具適當之罰鍰建議
        ，提請委員會議審議。
      2.卷查本件違法事實如前揭事實所述，被告於96年9 月17
        日以通傳播字第09605145820 號函請原告，於文到5 日
        內對於上開事實提出意見陳述書，並於96年9 月20日送
        達（有文書送達證書可證）；雖經原告提出意見陳述書
        ；惟系爭廣告內容經被告於96年9 月28日96年第7 次「
        廣播電視節目廣告諮詢會議」討論及經96年10月24日第
        203 次委員會議決議，認為該廣告內容涉妨害少年身心
        健康，明顯違反衛星廣播電視法第20條第1 項準用第17
        條第2 款規定，應依衛星廣播電視法規定核處，此有卷
        附被告第203 次委員會議紀錄及該節目側錄光碟可稽，
        違法事實明確。被告已衡酌原告違法情節，對原告有利
        或不利均予以考量，並依法處分，核無違誤。
      3.次查原告播送前開違法廣告，違反衛星廣播電視法第17
        條第2款 規定，依同法第36條第5 款規定應裁處罰鍰。
        又本案原告本次違法廣告，列為「普通」等級，且3 年
        內曾因相同違法事證，經行政院新聞局於94年7 月26日
        以新廣四字第0940623974號函裁罰1 次在案，依前揭處
        理要點規定，按違法情節、事業3 年內受裁處次數等考
        量事項，分別採計10分、2 分，合計積分12分，對照違
        法等級及罰鍰額度參考表，係屬第2 級，對應衛星廣播
        電視法第36條之罰鍰額度，並經被告96年10月24日第20
        3 次委員會議決議，裁處罰鍰20萬元，已衡酌違法情節
        ，對原告有利或不利均予以考量，且依法處分並未違反
        禁止差別待遇原則，認事用法並無違誤。
      4.復查衛星廣播電視法第17條之立法意旨，乃在要求廣電
        業者對其所播出之節目及廣告內容，善盡注意義務，且
        在技術上並非不能注意，衛星廣播電視事業自應對節目
        及廣告內容應嚴加編審、過濾，以展現民主法治國家之
        媒體守法精神。又衛星廣播電視法對於衛星電視事業播
        送之廣告無庸事前送審，旨在課予業者自律之責任，並
        非免除其審查義務，原告自應就其違規行為負法律上之
        責任。
      5.再查行政行為非有正當理由，不得為差別待遇，行政程
        序法第6 條定有明文，此為行政程序法上之平等原則，
        亦係憲法第7 條規定保障人民平等權之具體要求。所謂
        平等原則係指行政行為對本質相同之事物，應為相同之
        處理，對於本質不同之事物，亦須為不同之處理，此有
        最高行政法院93年判字第214 號判決可資參酌。被告於
        96年9 月10日以通傳播字第09605141300 號函通知各無
        線、有線、衛星傳播業者，諭知廣播電視業者應審慎處
        理，以免觸法，惟原告及AXN 等4 頻道仍於96年9 月13
        日播放，且直至96年9 月17日原告仍於其所經營之ESPN
        及衛視體育臺2 頻道再次播出系爭廣告，並未如原告所
        稱於96年9 月14日接獲被告上開函文後，隨即於當日通
        知製播單位立即停播系爭廣告，按前揭平等原則意旨，
        如果事物性質不盡相同而為合理之個別處理，自非法所
        不許，則本案予以核處，自不違反平等原則意旨。故原
        告認被告僅處罰原告等4 頻道，進而指摘其違反平等原
        則，實難謂有理由。
      6.另查原告指稱所雇大樓收發人員收受該文之隔日（96年
        9 月14日）始實際接獲被告所發之通知函，並於收受後
        ，立即停播系爭廣告，惟被告縱有發函通知原告，亦不
        得據此減輕或免除原告前揭違法行為之應受可罰性；且
        被告之通知函於96年9 月13日由原告所在之大樓管理人
        員收受，依行政程序法第73條第1 項規定已合法送達，
        故原告所稱其於96年9 月14日始收受被告通知函，原告
        所持理由顯係推諉卸責之詞，被告依法核處，誠屬適當
        及適法。
      7.末查原告經營衛星廣播電視事業，自應遵守衛星廣播電
        視法等相關規定，其未善盡審查義務，任令系爭節目違
        法播出，顯有應注意能注意而不注意之過失，自應就其
        違規行為負法律上責任，此觀諸行政罰法第7 條規定可
        明。被告審酌其違法情節，依法核處，認事用法尚無不
        合。原告所持理由係規避責任之詞，冀邀寬免，核不足
        採，原處分及訴願決定均無違誤，應予維持。
    理  由
一、按「訴願之管轄如下：..七、不服中央各部、會、行、處、
    局、署之行政處分者，向主管院提起訴願。..」、「人民對
    於前條以外之中央或地方機關之行政處分提起訴願時，應按
    其管轄等級，比照前條規定為之（第1 項）。訴願管轄，法
    律另有規定依其業務監督定之者，從其規定（第2 項）。」
    訴願法第4 條第7 款、第5 條分別定有明文。次按「本法適
    用於行政院及其所屬各級機關（以下簡稱機關）。但國防組
    織、警察機關組織、檢察機關及調查機關組織法律另有規定
    者，從其規定。」、「本法用詞定義如下：..二、獨立機關
    ：指依據法律獨立行使職權，自主運作，除法律另有規定外
    ，不受其他機關指揮監督之合議制機關。..」復為中央行政
    機關組織基準法第2 條第1 項、第3 條第2 款所分別明定。
    準此，中央行政機關組織基準法第3 條第2 款所規定之獨立
    機關，非指行政院，而係指除國防組織及檢察機關組織外之
    行政院所屬各級機關，合先敘明。
二、查本件被告國家通訊傳播委員會屬於中央行政機關組織基準
    法第3 條第2 款所規定之獨立機關；但其既非國防組織，亦
    非檢察機關組織，則其自屬於同法第2 條第1 項所指適用同
    法之行政院所屬各級機關。不服國家通訊傳播委員會之行政
    處分者，其他法律無特別規定時，依首揭訴願法第4 條及第
    5 條規定，應繕具訴願書經由原行政機關國家通訊傳播委員
    會向訴願管轄機關行政院提起訴願，始符法制。
三、查本件原告因其經營之「衛視體育台」頻道於96年9 月13日
    23時32分許播送之「冰火香檳- 求婚篇」30秒廣告，內容出
    現男女著高中制服並拿著冰火香檳暢飲，訴求對象明顯針對
    高中階段之少年族群，有損兒童或少年身心健康，已違反衛
    星廣播電視法第20條第1 項準用第17條第2 款規定，被告依
    同法第36條第5 款及國家通訊傳播委員會裁處廣播電視事業
    罰鍰案件處理要點規定，處罰鍰20萬元，並應立即改正。原
    告不服，提起訴願，被告未將原告訴願送請行政院審議，而
    由其訴願審議委員會自為審議，且於97年4 月23日做成通傳
    訴決字第09600817150 號駁回訴願之訴願決定書，揆諸前揭
    規定及說明，其訴願程序自非合法。
四、綜合上訴，本件被告對於原告不服其96年11月19日通傳字第
    09605174230 號裁處20萬元行政處分不服，所提起之訴願，
    未送由管轄之行政院審議，即有不合，原告執此指摘，訴請
    撤銷，為有理由，應予准許。被告應依本院法律見解，將本
    件原告訴願書及相關資料，依首揭訴願法規定，送請行政院
    為訴願審議。至原告訴請撤銷原處分部分，尚待被告將訴願
    資料送請行政院審議，做出訴願決定，非本院現階段所得斟
    酌。另本件原告於本院準備程序中陳明僅對裁罰處分不服，
    爰改簡字案處理，併此敘明。
五、據上論結，原告之訴為有理由，爰依行政訴訟法第236 條、
    第233 條第1 項、第98條第1 項前段，判決如主文。
中    華    民    國    97    年   12    月     31    日
               臺北高等行政法院第七庭法  官   闕  銘  富
上為正本係照原本作成。
本件以訴訟事件所涉及之法律見解具有原則性者為限，始得於本
判決送達後20日內向本院提出上訴狀並表明上訴理由，如已於本
判決宣示後送達前提起上訴者，應於判決送達後20日內補具上訴
理由（均按他造人數附繕本），且經最高行政法院許可後方得上
訴。
中    華    民    國    97    年   12    月     31    日
                                     書記官   孫  筱  晴


司法院資訊處製作；財團法人民間司法改革基金會備份。
